臺灣高等法院臺中分院民事判決
110年度上字第346號
上  訴  人  許雪香  


訴訟代理人  李宗瀚律師
被 上訴 人  吳連喜  
訴訟代理人  林助信律師
上列當事人間請求清償債務事件，上訴人對於民國110年4月12日
臺灣苗栗地方法院109年度訴字第460號第一審判決一部提起上訴
，並為訴之追加，本院於110年10月27日言詞辯論終結，判決如
下：
    主  文
上訴及追加之訴均駁回。
第二審及追加之訴訴訟費用由上訴人負擔。
    事實及理由
壹、程序部分：
    按於第二審為訴之變更或追加，非經他造同意，不得為之，
    但請求之基礎事實同一，擴張或減縮應受判決事項之聲明者
    ，不在此限，民事訴訟法第446條第1項、第255條第1項第2
    款、第3款定有明文。上訴人於原審主張被上訴人向其借款
    新臺幣（下同）300萬元，以清償被上訴人對訴外人許○○、
    何○○、吳○○（下稱許○○等3人）之借款債務，兩造間成立消
    費借貸之法律關係，爰依民法第478條規定，請求被上訴人
    給付300萬元本息。嗣上訴人提起上訴後，以其係代被上訴
    人清償積欠許○○等3人之債務，致被上訴人受有債務消滅之
    利益，其則受有財產減少之損害，兩造間應成立不當得利之
    法律關係；另其代被上訴人清償積欠許○○等3人之債務，係
    屬有利於被上訴人，且不違反被上訴人明示或可得推知之意
    思，而支出必要或有益之費用，兩造間應成立無因管理之法
    律關係，爰追加依民法第179條、第176條第1項規定為請求
    權基礎，並請求法院擇一為其有利之判決（詳本院卷第42頁
    ），核其追加之訴，同係基於其主張與被上訴人間300萬元
    債務關係之存否，其基礎事實同一，可利用原訴訟資料為審
    理，且符合訴訟經濟，依上開規定，上訴人所為訴之追加，
    應予准許。又上訴人就上開300萬元，原請求自民國105年9
    月22日起至清償日止，按週年利率百分之5計算之法定遲延
    利息，於本院變更利息起算日為110年8月12日（詳本院卷第
    181頁），此核屬減縮應受判決事項之聲明，依上開規定，
    亦應予准許。
貳、實體部分：
一、上訴人主張：被上訴人與訴外人吳○○為父子，共同在被上訴
    人之苗栗縣○○鎮○○段000○000○000○000地號土地（下合稱系
    爭土地）經營養雞場事業。系爭土地前於105年3月24日，設
    定擔保債權總金額360萬元之最高限額抵押權（下稱A抵押權
    ）予許○○等3人，嗣被上訴人向上訴人借款300萬元，以清償
    其積欠許○○等3人之300萬元借款債務，給付方式為由訴外人
    林○○於105年8月2日代上訴人交付300萬元予訴外人吳○○，以
    代為清償被上訴人積欠許○○等3人之借款債務300萬元，許○○
    等3人即出具債權清償證明書並塗銷A抵押權。如認兩造間不
    成立消費借貸之法律關係，上訴人代被上訴人清償其積欠許
    ○○等3人之借款債務，被上訴人受有債務消滅之利益，致上
    訴人受有財產減少之損害，兩造間應成立不當得利之法律關
    係；而上訴人代被上訴人清償積欠許○○等3人之債務，係屬
    有利於被上訴人，且不違反被上訴人明示或可得推知之意思
    ，而支出必要或有益之費用，兩造間亦應成立無因管理之法
    律關係，爰依民法第478條、第179條、第176條第1項規定，
    請求被上訴人給付300萬元本息，並請求法院擇一為上訴人
    有利之判決（上訴人於原審請求被上訴人給付票款110萬元
    本息部分，經原審為上訴人敗訴之判決後，上訴人未提起上
    訴，此部分未繫屬本院，不予贅述）。
二、被上訴人抗辯：兩造間並無成立消費借貸契約之合意，上訴
    人亦未交付被上訴人借款300萬元。系爭土地曾經臺灣苗栗
    地方法院（下稱苗栗地院）民事執行處以107年度司執字第7
    108號強制執行程序拍賣，上訴人行使抵押權參與分配，其
    所陳報債權中即包含本件其所主張之借款300萬元，是該借
    款300萬元已包含於臺灣臺中地方法院（下稱臺中地院）106
    年度重訴字第13號事件、本院109年度重上字第149號事件之
    訴訟範圍內，上訴人於本件係重複起訴，違反一事不再理。
    又縱認上訴人有交付300萬元予吳○○而塗銷A抵押權，亦係基
    於上訴人與吳○○間之消費借貸契約，並非為被上訴人管理事
    務，無從成立無因管理。另吳○○向上訴人借款300萬元，並
    指示林○○向許○○等3人為清償，上訴人既係在履行與吳○○間
    的消費借貸契約，顯非無法律上之原因，亦不成立不當得利
    等語。
三、原審為上訴人敗訴之判決，上訴人不服，一部提起上訴，並
    為訴之追加，兩造聲明如下：
（一）上訴及追加聲明：㈠原判決關於駁回上訴人後開第㈡項之訴
      部分廢棄。㈡被上訴人應給付上訴人300萬元，及自110年8
      月12日起至清償日止，按週年利率百分之5計算之利息。㈢
      上訴人願供擔保，請准宣告假執行。
（二）答辯聲明：㈠上訴及追加之訴均駁回。㈡如受不利判決，被
      上訴人願供擔保，請准宣告免為假執行。
四、本院依民事訴訟法第270條之1第1項第3款規定，由兩造整理
    並協議簡化爭點如下：
（一）不爭執事項：
　　㈠系爭土地為被上訴人所有，於105年3月24日設定A抵押權予
      許○○等3人，義務人兼債務人為被上訴人，嗣經許○○等3人
      於105年8月2日以清償為原因，辦理塗銷A抵押權登記（詳
      原審卷第155至205頁）。
　　㈡系爭土地於105年5月10日設定擔保債權1800萬元之普通抵
      押權（下稱B抵押權）予上訴人，義務人兼債務人為被上
      訴人。惟上訴人本件主張之300萬元本息債權（被上訴人
      否認之，以下同），並非B抵押權所擔保之債權（詳原審
      卷第27至34頁）。
　　㈢B抵押權係由吳○○持被上訴人相關證件供林○○代理辦理設定
      登記。
　　㈣上訴人執有被上訴人為借款人，立據日為105年4月11日，
      借款金額為500萬元之借據，並非上訴人本件主張300萬元
      本息債權之債權證明（詳原審卷第25頁）。
　　㈤上訴人執發票人為被上訴人、吳○○，發票日為105年4月11
      日，票據金額為500萬元，未記載到期日之本票（詳原審
      卷第23頁），聲請本票裁定，經臺中地院裁定准予強制執
      行，惟上開本票並非上訴人本件主張300萬元本息債權之
      債權證明。
　　㈥林○○分別於105年4月11日、同年4月15日匯款360萬元、172
      萬元，合計532萬元至被上訴人設於臺中銀行苑裡分行帳
      號000000000000號帳戶，惟此並非上訴人本件主張300萬
      元本息債權之匯款證明（詳原審卷第21頁）。
　　㈦被上訴人曾以上開本票、借據均非其所簽發，上訴人對其
      無債權存在為由，向臺中地院提起確認該本票對其票據權
      利不存在之訴，經臺中地院以105年度中簡字第3190號判
      決駁回被上訴人之訴，被上訴人提起上訴，亦經該院以10
      6年度簡上字第451號判決駁回上訴確定在案。
　　㈧被上訴人以吳○○虛偽設定A、B抵押權登記、偽造被上訴人
      印章製作上開本票、借據而提出偽造文書、偽造有價證券
      之刑事告訴，嗣經本院以107年度上訴字第1354號刑事判
      決無罪確定在案。
　　㈨被上訴人曾向苗栗地院提起確認B抵押權不存在等訴訟，經
      苗栗地院以106年度重訴字第13號判決：「一、確認被告
      （即本件上訴人，下同）就坐落苗栗縣○○鎮○○段000○000○
      000 ○000地號土地，於民國105年5月6日由苗栗縣通霄地
      政事務所以通苑資字第017880號收件所為之普通抵押權登
      記所示按每百元日息以壹角計之遲延利息債權請求權不存
      在。二、確認被告就坐落苗栗縣○○鎮○○段000○000○000○00
      0 地號土地，於民國105年5月6日由苗栗縣通霄地政事務
      所以通苑資字第017880號收件所為之普通抵押權登記所示
      按每百元日息以壹角計之違約金債權請求權，於超過年息
      20％計算之違約金部分不存在。三、原告其餘之訴駁回。
      」，被上訴人提起上訴，經本院以109年度重上字第149號
      民事判決：「一、原判決關於駁回上訴人（即本件被上訴
      人）後開第2項之訴部分暨該訴訟費用除確定部分外之裁
      判廢棄。二、確認被上訴人（即本件上訴人）就坐落苗栗
      縣○○鎮○○段○000○000○000○000地號土地（權利範圍均為全
      部），於民國105年5月6日由苗栗縣通霄地政事務所以通
      苑資字第000000號收件所為之普通抵押權登記所擔保之債
      權，除原判決已確認不存在部分外，再確認債權本金逾新
      臺幣532萬元、違約金逾按年息百分之12計算部分之債權
      亦不存在。三、其餘上訴駁回。」確定在案，並認定本件
      上訴人於不爭執事項㈥所給付之532萬元為B抵押權所擔保
      之本金債權（詳原審卷第35至45、233至242頁）。
　　㈩苗栗地院於107年度司執字第7108號拍賣抵押物強制執行事
      件中，以107年12月4日苗院傑107司執溫字第0000號執行
      命令通知上訴人補正268萬元之債權證明文件正本或更正
      債權為1532萬元，經上訴人於107年12月16日具狀陳報吳○
      ○簽收300萬元之收據。
　　兩造對於吳○○簽收300萬元之收據、原審卷第189至213頁之
      文書形式上真正不爭執。
（二）爭點：
　　㈠上訴人提起本件訴訟，有無違反一事不再理？
　　㈡上訴人依消費借貸之法律關係，請求被上訴人給付300萬元
      本息，有無理由？
　　㈢上訴人依不當得利之法律關係，請求被上訴人給付300萬元
      本息，有無理由？
　　㈣上訴人依無因管理之法律關係，請求被上訴人給付300萬元
      本息，有無理由？　　
五、本院之判斷：
（一）上訴人提起本件訴訟，有無違反一事不再理？
　　㈠按確認之訴與給付之訴本質不同，前者係原告要求法院以
      判決確定一定法律關係存否，成立或不成立，或證書真偽
      ，或法律關係基礎事實存否之訴；後者則係原告要求法院
      認定其在私法上對於被告有一定給付之請求權。給付之訴
      含有確認之訴之意義在內；確定之本案終局判決有執行力
      者，以給付判決為限，確認判決雖為確認請求權存在之判
      決，亦無執行力。已起訴之事件，在訴訟繫屬中，該訴訟
      之原告或被告不得更以他造為被告，就同一訴訟標的提起
      新訴或反訴，此觀民事訴訟法第253條之規定自明。所謂
      就同一訴訟標的提起新訴或反訴，不僅指後訴係就同一訴
      訟標的求為與前訴內容相同之判決而言，即後訴係就同一
      訴訟標的，求為與前訴內容可以代用之判決，亦屬包含在
      內。故前訴以某請求為訴訟標的，求為給付判決，而後訴
      以該請求為訴訟標的，求為積極或消極之確認判決，仍在
      上開法條禁止重訴之列（最高法院110年台上字第2807號
      判決參照）。據此，若前訴係以某請求為訴訟標的，求為
      消極之確認判決，後訴則以該請求為訴訟標的，求為給付
      判決，因終局之給付判決始有執行力，非確認判決所能代
      用，自不在上開法條禁止重訴之列。
　　㈡被上訴人前於106年1月16日向苗栗地院對上訴人提起確認B
      抵押權不存在等訴訟，惟被上訴人於該案訴之聲明為：1.
      先位聲明：確認被告（即本件上訴人，下同）就系爭土地
      所為B抵押權設定登記無效。2.備位聲明：⑴確認被告就系
      爭土地所為系爭抵押權登記，所擔保之債權逾500萬元不
      存在。⑵確認被告就B抵押權登記所示按每百元日息以壹角
      計之遲延利息債權請求權不存在。⑶確認被告就B抵押權登
      記所示按每百元日息以壹角計之違約金債權請求權不存在
      （詳該案卷第199頁、第348頁）。就其中確認之訴部分，
      雖經被上訴人抗辯與本件係屬同一債權，而為同一訴訟標
      的，然前者既為消極確認之訴，本件則為給付之訴，揆諸
      上開說明，被上訴人於該案所提起之內容既無法代用本件
      給付之訴之內容，兩者顯非同一事件，並無一事不再理情
      形。況且，兩造已將本件上訴人主張之300萬元本息債權
      ，並非B抵押權所擔保之債權，列為不爭執事項，且該案
      就上訴人對被上訴人是否具有系爭借款300萬元之債權並
      無任何判斷，就本件尚無爭點效之適用，被上訴人抗辯兩
      造應受該案關於上訴人未交付系爭借款300萬元認定之拘
      束等語，亦無可採。
（二）上訴人依消費借貸之法律關係，請求被上訴人給付300萬
      元本息，有無理由？
　　㈠按稱消費借貸者，於當事人間必本於借貸之意思合致，而
      有移轉金錢或其他代替物之所有權於他方之行為，始得當
      之，故當事人主張與他方有消費借貸關係存在者，自應就
      該借貸意思互相表示合致及借款業已交付之事實，均負舉
      證之責任，其僅證明有金錢之交付，未能證明借貸意思表
      示合致者，仍不能認為有該借貸關係存在（最高法院107 
      年度台上字第810號判決參照）。上訴人主張被上訴人向
      其借款300萬元未清償，既為被上訴人所否認，自應由上
      人舉證證明兩造間有成立消費借貸契約之合意及上訴人確
      有交付300萬元借款之事實。
　　㈡上訴人一方面主張系爭300萬元借款，係被上訴人及吳○○共
      同向上訴人借款（詳本院卷第43頁），另一方面又改稱是
      被上訴人單獨向上訴人借款，吳○○僅是代被上訴人出面接
      洽（詳本院卷第58、60頁），其前後主張相互矛盾，已難
      採信。
　　㈢證人林○○證稱：我有於105年8月2日代上訴人交付300 萬元
      現金給吳○○，是為了清償及塗銷A抵押權，交付上開款項
      時有第二順位之3個抵押權人在場，抵押權人許○○等3人在
      我交付300萬元時，交付抵押權塗銷同意書給我，由我於
      同日辦理A抵押權之塗銷登記，該300萬元是我於105年8月
      2日前向上訴人拿取現金等語（詳原審卷第321至328頁）
      ；核與證人吳○○證稱：原審卷第49頁所示105年8月2日之
      收據為我所簽名，是林○○於105年8月2日即塗銷A抵押權之
      日交付300萬元現金給我，用來代為清償吳○○及被上訴人
      對許○○等3人之債務等語吻合（詳原審卷第228至231頁）
      ，亦與證人吳○○證稱：還錢給吳○○那天後，才去把A抵押
      權之登記塗銷，吳○○就把本票還給我，當初還錢給吳○○是
      交給林○○處理，還給吳○○之300萬元是由林○○支付現金等
      語相符（詳原審卷第329至334頁），並有吳○○簽立之收據
      及A抵押權之相關塗銷登記申請資料存卷可參（詳原審卷
      第49、189至205 頁），堪認林○○確有代上訴人於105年8
      月2日交付300萬元現金予吳○○收受之事實。
　　㈣林○○固有代上訴人於105年8月2日交付300萬元之現金予吳○
      ○收受以代償A抵押權債務之事實，惟上訴人尚須證明兩造
      間就該300萬元有成立消費借貸契約之合意。經查，證人
      林○○證稱：我有受到上訴人的委託來處理被上訴人、吳○○
      的債務，當時候被上訴人的債務有第一、二順位抵押權設
      定，還有地下錢莊的債務，當時候吳○○是來找我看可不可
      以代償，作銀行的貸款，我告訴吳○○必須找他父親一起來
      ，他說他父親住院沒有辦法前來，所以就由吳○○來處理這
      些第一、二順位跟地下錢莊的債務等語（詳原審卷第321
      頁）；又證人吳○○證稱：當初吳○○已經在催繳清償的問題
      ，已經有兩期利息沒有繳，我一直在催促林○○清償，他就
      約吳○○出來，在通霄地政做抵押權塗銷及還款；當初我一
      直在催促林○○趕快幫把吳○○的抵押權債務塗銷，可是他們
      一直在拖，所以我多支付吳○○兩個月的利息等語（詳原審
      卷第332至333頁）。由此可證，本件係由吳○○向上訴人洽
      談、促使代償其與被上訴人對許○○等3人所負A抵押權擔保
      之債務，並由吳○○自行支付未受代償前A抵押權擔保借款
      債務之利息，堪認是由上訴人與吳○○成立消費借貸契約，
      並由上訴人指示林○○將吳○○借得之300萬元，逕為交付吳○
      ○以清償吳○○、被上訴人積欠許○○等3人之債務，尚難證明
      兩造間有成立300萬元消費借貸契約之合意。佐以證人吳○
      ○證稱：我知道有人代償300萬元，吳○○欠很多錢，我們不
      願意再借錢給他，吳○○有說找到一個金主要借他比較多錢
      ，跟我們約時間代償並辦理塗銷A抵押權，所以我在場就
      知道是代償等語（詳原審卷第230頁），更徵所謂金主是
      由吳○○所覓得，系爭借款300萬元應係基於吳○○與上訴人
      間之消費借貸契約，而由上訴人指示林○○逕予交付吳○○。
　　㈤上訴人於本院聲請通知到庭作證之蘇○○雖證稱：因為我是
      許○○、何○○的代理人，吳○○約我、吳○○在通霄地政還款，
      錢是林○○拿過來的，林○○當時拿300萬元來還錢，200萬元
      給吳○○，100萬元交給我，我再交給許○○、何○○，當天許○
      ○、何○○並未到場，林○○說她幫金主拿過來。因為許○○等3
      人是第二順位抵押權人，吳○○說他重新找的金主要來還二
      胎的錢，許○○等3人收到300萬元後，有把之前設定的抵押
      權塗銷，我從來沒有見過被上訴人，在還款現場及還款現
      場外，都沒有聽到有人說被上訴人借到錢要還給許○○等3
      人，是吳○○跟我說要還錢的等語（詳本院卷第172至178頁
      ）。以證人林○○、吳○○並未證述還款當時另有證人蘇○○在
      場，是證人蘇○○於還款當時是否確有在場，並非無疑。縱
      認證人蘇○○在場，依其證詞亦僅能證明吳○○為清償許○○等
      3人之債務，另有找到金主，該金主委託林○○於還款當日
      帶300萬元清償許○○等3人，亦不足證明兩造間有成立300
      萬元消費借貸契約，且由其證詞反而足徵所謂金主是由吳
      ○○所覓得，應係由吳○○與上訴人成立300萬元之消費借貸
      契約。
　　㈥此外，上訴人未再提出其他證據佐證，要難認定兩造間有
      成立300萬元之消費借貸契約，是上訴人主張兩造間有消
      費借貸之法律關係，依民法第478條規定，請求被上訴人
      給付300萬元本息，尚屬無據。
（三）上訴人依不當得利之法律關係，請求被上訴人給付300萬
      元本息，有無理由？
　　　按不當得利返還請求權之成立，須當事人間財產之損益變
      動，即一方受財產上之利益，致他方受財產上之損害，係
      無法律上之原因。在給付型之不當得利，關於有無法律上
      之原因，應視當事人間之給付行為是否存在給付目的而定
      ；倘當事人一方基於一定之目的（針對所存在之法定或約
      定之法律關係為目標）而對他方之財產有所增益，其目的
      在客觀上即為給付行為之原因，自非無法律上之原因（最
      高法院102年度台上字第530號判決參照）。上訴人固主張
      其為被上訴人代償積欠許○○等3人之300萬元債務，被上訴
      人受有債務消滅之利益，致其受有財產減少之損害，兩造
      間有不當得利之法律關係，其得依民法第179條規定，請
      求被上訴人返還300萬元本息。然本件實係由吳○○向上訴
      人借款300萬元後清償許○○等3人之債務，消費借貸之法律
      關係存在於上訴人與吳○○間，業如前述。從而，上訴人依
      其與吳○○間之消費借貸契約，交付借款300萬元給吳○○，
      其與吳○○間之財產損益變動原因，即為消費借貸的法律關
      係，並非無法律上之原因，而吳○○借得該300萬元用以清
      償其與被上訴人對許○○等3人之債務，縱使被上訴人獲致
      債務清償之利益，亦與上訴人無關，上訴人主張兩造間有
      不當得利之法律關係，依民法第179條規定請求被上訴人
      給付300萬元本息，並無理由。
（四）上訴人依無因管理之法律關係，請求被上訴人給付300 萬
      元本息，有無理由？
　　　按所謂無因管理，係指無法律上之義務，而為他人管理事
      務之行為而言，且不論適法無因管理或不法管理行為，均
      須管理人有為他人管理事務之意思，即以其管理行為所生
      事實上之利益，歸屬於該他人之意思，始能對該他人主張
      成立無因管理（最高法院103年度台上字第2191號判決參
      照）。上訴人主張其代被上訴人清償其對許○○等3人之300
      萬元債務，客觀上使被上訴人抵押債務消滅，實屬有利於
      被上訴人，且不違反被上訴人明示或可得推知之意思，其
      得依民法第176條第1項規定，請求被上訴人償還其因此支
      出之必要或有益費用300萬元本息。然同前所述，上訴人
      係依其與吳○○間之消費借貸契約，而交付300萬元借款給
      吳○○，吳○○並用以清償其與被上訴人對許○○等3人之借款
      債務，上訴人並無為被上訴人管理事務的意思至明，兩造
      間並不成立無因管理之法律關係。從而，上訴人依民法第
      176條第1項規定，請求被上訴人償還所謂必要或有益費用
      300萬元本息，亦無理由。
六、綜上所述，上訴人主張兩造間有消費借貸、不當得利、無因
    管理之法律關係，依民法第478條、第179條、第176條第1項
    規定，請求被上訴人給付300萬元本息，均無理由。原審法
    院就上訴人依民法第478條規定，請求被上訴人給付300萬元
    本息部分，為上訴人敗訴之判決，核無不合。上訴意旨指摘
    原判決此部分不當，求予廢棄改判，並於本院追加民法第17
    9條、第176條第1項規定為請求權基礎，請求被上訴人給付3
    00萬元本息，均無理由，均應予駁回。
七、本件為判決基礎之事證已明，且兩造對其各自之主張及抗辯
    ，均已為完整之陳述，其等聲請本院依職權訊問當事人，並
    無必要，又兩造其餘主張、陳述及所提證據，經本院審酌後
    ，認均與上開結論無礙，不再一一論述，併予敘明。
八、據上論結，本件上訴及追加之訴均無理由，爰判決如主文。
中　　華　　民　　國　　110 　年　　11　　月　　17　　日
               民事第二庭   審判長法　官  楊國精
　　　　　　　　　　　       　　 法　官  李立傑 
　　　　　　　　　　　       　　 法　官  陳得利
正本係照原本作成。
上訴人得上訴。
如不服本判決，應於收受送達後二十日內向本院提出上訴書狀，
其未表明上訴理由者，應於提出上訴後二十日內向本院補提理由
書狀（均須按他造當事人之人數附繕本）。因疫情而遲誤不變期
間，得向法院聲請回復原狀。
上訴時應提出委任律師或具有律師資格之人之委任狀。委任有律
師資格者，另應附具律師資格證書及釋明委任人與受任人有民事
訴訟法第四百六十六條之一第一項但書或第二項所定關係之釋明
文書影本。如委任律師提起上訴者，應一併繳納上訴裁判費。

                                  書記官  王譽澄
　　　　　　　　　　　　　　　　　
中　　華　　民　　國　　110 　年　　11　　月　　17　　日